【裁判字號】    97,審聲,1451
【裁判日期】    971028
【裁判案由】    聲明異議
【裁判全文】
臺灣高雄地方法院民事裁定            97年度審聲字第1451號
異  議  人  丙○○
                        巷30.
相  對  人  甲○○
            乙○○
上列當事人間清償債務強制執行事件，異議人對於中華民國97年
9 月15日本院民事執行處司法事務官所為95年度執字第79920 號
裁定提出異議，本院裁定如下：
    主  文
異議駁回。
    理  由
一、按強制執行事件，由法官或司法事務官命書記官督同執達員
    辦理之。本法所規定由法官辦理之事項，除拘提、管收外，
    均得由司法事務官辦理之。強制執行法第3 條及法院組織法
    第17條之2 第1 項第2 款分別定有明文。又當事人或利害關
    係人，對於執行法院強制執行之命令，或對於執行法官、書
    記官、執達員實施強制執行之方法，強制執行時應遵守之程
    序，或其他侵害利益之情事，得於強制執行程序終結前，為
    聲請或聲明異議；前項聲請或聲明異議，由執行法院裁定之
    。亦為強制執行法第12條第1 項、第2 項所明定。則依上開
    條文規定，司法事務官於強制執行程序中就當事人或利害關
    係人依第12條所為之聲請或聲明異議，自得立於執行法院之
    地位先為准駁之裁定（處分）。次按司法事務官處理事件所
    為之處分，與法院所為者有同一之效力。當事人對於司法事
    務官處理事件所為之終局處分，得於處分送達後10日之不變
    期間內，以書狀向司法事務官提出異議。司法事務官認前項
    異議有理由時，應另為適當之處分；認異議為無理由者，應
    送請法院裁定之。法院認第一項之異議為有理由時，應為適
    當之裁定；認異議為無理由者，應以裁定駁回之。民事訴訟
    法第240 之3 條及第240 之4 條亦分別定有明文。本件異議
    人係對於本院民事執行處司法事務官所為之執行方法為聲請
    （即異議人聲請准予行使優先購買權），經司法事務官就該
    聲請為裁定（即依強制執行法第12條第2 項規定所為之裁定
    ，裁定結果為駁回其優購之聲請），異議人對該裁定不服而
    提出異議，司法事務官認其異議無理由而送請本院為裁定，
    經核與上開條文規定件及意旨規定相符，尚無處理程序或權
    限上之瑕疪，先予說明。
二、經查，本件係債權人合作金庫銀行聲請就債務人邱達富所有
    坐落高雄縣鳥松鄉○○○段1144地號土地應有部分2200/263
    0 （下稱系爭土地）為查封拍賣，並由相對人以新台幣10,7
    21,000元得標，異議人以其為系爭土地之承租人而聲請行使
    優先購買權。本院民事執行處經審酌後，認異議人之承租權
    在系爭土地拍定時已因租期屆滿而消滅為由，駁回其優購權
    之行使等情，業經本院依職權調取該案全卷查明屬實。
三、異議人之異議意旨略以：伊之承租期間原為92年6 月1 日至
    97年5 月31日，並已於97年6 月1 日起續租至102 年5 月31
    日止，伊行使優先購買權應屬合法，爰聲明異議，請求廢棄
    原裁定等語。
四、按土地法第104 條第1 項前段所規定基地承租人於基地出賣
    時有依同樣條件行使優先購買權，其目的在於使基地及房屋
    同屬一人所有，以發揮其最大經濟效益，衡其規範意旨，自
    係以該承租人於基地「出賣時」有合法之承租權存在為要件
    。若基地出賣時，其承租權已消滅或不合法時，即無從准其
    行使優先購買權。又實施查封後，債務人就查封物所為移轉
    、設定負擔或其他有礙執行效果之行為，對於債權人不生效
    力。為強制執行法第51條第2 項所明定。則租賃契約於查封
    中租期屆滿後，債務人再就查封物所為之出租（含明示或默
    示續租）行為，既因違反上開規定而對債權人不生效力，承
    租人自不得本於該續租行為在強制執行程序中主張其為合法
    之承租人。經查，本件異議人在執行程序中雖提出租賃契約
    主張其為系爭土地之承租人，並經列入拍賣條件。然依其所
    提出之租賃契約記載，租期為自92年6 月1 日起至97年5 月
    31日止，有該租約在卷可稽，而系爭土地係於97年8 月22日
    拍定，則依上開條文規定及說明，異議人在租期屆滿後，租
    賃權即已消滅，其於系爭土地出賣時既已非合法之承租人，
    自無從就系爭土地行使優先購買權。況經本院審核相關卷證
    及土地登記謄本等資料結果，系爭土地早於90年5 月17日即
    經債權人土地銀行為查封，當時尚為空地狀態，嗣因土地銀
    撤回執行，始改由併案債權人世華聯合商業銀行續行查封，
    並於91年11月6 日變更查封登記，有土地登記謄本在卷可憑
    。則異議人所主張92年6 月1 日起之租賃關係，顯係在系爭
    土地遭查封後所為，本即不得對抗債權人，自亦無從在拍定
    後主張得合法行使優先購買權。原裁定駁回異議人之聲請，
    並無違誤。異議意旨指摘原裁定不當，求予廢棄，為無理由
    ，應予駁回。
五、至本院拍賣公告雖有將異議人之優先購買權列入拍賣條件，
    但此項記載係使投標人得以知悉拍賣標的之可能狀況，而得
    以考量其投標之意願，並不因而使異議人取得此項優先購買
    權，況優先購買權所涉及實體權利之有無，係處於不確定之
    狀態（例如租賃關係已消滅或當事人資格有變更），自不得
    單以拍賣條件之記載為認定之依據。當事人就此項權利存在
    與否若有爭執，自應依法院實體判決之內容為認定，併予說
    明。
六、據上論結：本件異議為無理由，依強制執行法第30條之1 、
    民事訴訟法第240 條之4 第3 項後段，裁定如主文。
中    華    民    國    97    年    10    月    28    日
                            民事第二庭
                                法  官  林紀元
以上正本係照原本作成。
如不服本裁定應於送達後10日內向本院提出抗告狀，並繳納裁判
費新台幣1,000元。
中    華    民    國    97    年    10    月    28    日
                                書記官  林怡君


司法院資訊處製作；財團法人民間司法改革基金會備份。
